【裁判字號】    91,上更(二),182
【裁判日期】    920514
【裁判案由】    違反毒品危害防制條例
【裁判全文】
臺灣高等法院高雄分院刑事判決                九十一年度上更(二)字第一八二號
    上訴人  台灣高雄地方法院檢察署檢察官
    被  告  乙○○
    指定辯護人  本院公設辯護人
右上訴人因被告肅清煙毒條例等案件，不服臺灣高雄地方法院八十五年度重訴字第六
二號中華民國八十六年八月五日第一審判決（起訴案號：臺灣高雄地方法院檢察署八
十五年度偵字第一四一四六號），提起上訴，判決後，經最高法院第二次發回，本院
判決如左：
      主  文
上訴駁回。
      理  由
一、公訴意旨如起訴書所載（如附件）。
二、本件公訴意旨認被告乙○○涉有懲治走私條例第二條第一項之走私管制物品進口
    罪及肅清煙毒條例第五條第一項之運輸毒品罪嫌，無非係以：查獲毒品係以被告
    經營之桂利企業有限公司（以下簡稱桂利公司）名義進口椰子水罐頭中夾藏進口
    ；又負責洽借該批夾藏進口海洛因毒品貨櫃之卸貨廠房；復於八十三年九月初，
    引領共同被告羅仕舉至該廠房點收該批海洛因毒品；及於八十四年六月二十二日
    打國際電話至泰國羅仕舉住處與之聯繫等情，為其論罪之依據。
三、按犯罪事實應依證據認應之，無證據不得推定其犯罪事實，刑事訴訟法第一百五
    十四條定有明文。又認定不利於被告之事實，須依積極證據，茍積極證據不足為
    不利於被告事實之認定時，即應為有利於被告之認定，更不必有何有利之證據；
    再，認定犯罪事實所憑之證據，雖不以直接證據為限，間接證據亦包括在內，然
    無論直接或間接證據，其為訴訟上之證明，須於通常一般之人均不致有所懷疑而
    得確信為真實之程度者，始得據為有罪之認定（最高法院三十年度上字第八一六
    號、七十六年台上字第四九八六號判例參照）。
四、訊據被告乙○○堅決否認有公訴意旨所指述之走私管制物品進口及運輸毒品罪嫌
    ，辯稱：伊原係向泰國泰農公司負責人許振榮進口椰子水，嗣因羅仕舉（同案被
    告現通緝中）購入許振榮全部股份，經其要求將先前開立之信用狀地址更改為羅
    仕舉之地址，爾後羅仕舉以其欲求業績為由，要求被告進口椰子水，被告遂應其
    所求，於八十三年七月間，自高雄港進口一貨櫃椰子水；旋羅仕舉再次要求進口
    時，因國內市場銷售低迷，且庫存椰子水積貨甚多，乃請求羅仕舉延後出口，茲
    因羅仕舉聲稱在台已找到買主，並允諾不兌現信用狀下，遂應其要求，再次於八
    十三年八月間，自基隆港進口一貨櫃之椰子水。伊實不知羅仕舉會於該進口椰子
    水貨櫃中夾藏毒品海洛因等語。
五、經查：
  （一）法務部調查局於八十五年二月十日在台北市○○○路二八號七樓查獲毒品海
        洛因四十二塊，共計十一．九一公斤，係由被告乙○○經營之桂利公司於八
        十三年八月間，自泰國進口品名全椰水之椰子水罐頭貨櫃中夾藏進口，而該
        只貨櫃運抵基隆港後，即由被告委託高雄聯慶報關行辦理通櫃領櫃手續，直
        接將該貨櫃運至台北縣三重市○○路○段一０二巷二三號被告向陳隆福洽借
        之廠房卸貨寄放，及至同年九月間，再由被告乙○○將之點交於共同被告羅
        仕舉等情，已據被告供明，並經證人陳隆福證述明確，互核相符，自堪憑採
        。茲據證人陳隆福於八十五年二月十一日法務部調查局訊問時供述：「八十
        三年七、八月間，乙○○及泰國華僑向我商借地方暫放自泰國進口椰子水貨
        櫃，表示貨已有人訂走，會很快處理；不久，當盒裝椰子水自貨櫃卸下並存
        放在我於台北縣三重市○○路○段一０二巷二三號廠房內，上述之泰國華僑
        單獨到我廠房內向我表示貨已有人買，會很快搬走．．．」、「乙○○在吃
        飯時，曾向我表示該泰國華僑是泰國椰子水工廠老闆，蔡某是負責提供空罐
        運至泰國加工後，再把椰子水運回台，渠又表示因為生意難做，競爭大，所
        以這批椰子水已由泰國華僑的朋友買下，而蔡某說只是協助辦理進口手續，
        從中賺取傭金．．．而該泰國華僑亦曾向我表示：乙○○是負責該批椰子水
        的進口手續以及提供空罐，另該批椰子水已由泰國華僑的台北朋友買下，因
        房子太小而暫存放我廠房內」各等語（見台北地檢署八十五年度偵字第四四
        八二號偵查卷第四十頁）；另又證稱：「我曾交代廠房守衛予蔡某等方便進
        出提貨，事後我從守衛口中得知，泰國華僑曾打過二、三次電話來表示要提
        貨，每次係以小貨車開來載運幾十箱椰子水，最後一次是開大貨車統統搬走
        」等語（見同上調查筆錄），證諸證人張東北於八十五年三月十二日調查局
        訊問時證述：八十三年八、九月間，經由第三人高愛蘭介紹，羅仕舉委託伊
        自上述廠房載運一車罐裝椰子水至台北市○○○路二八號七樓等語（見八十
        五年度偵字第一一七六二號偵查卷第十一頁），及台北市○○○路二八號七
        樓係羅仕舉於八十三年九月間，經由高愛蘭介紹，向黃貴美承租等情，已分
        據高愛蘭及方輝耀證述明確（見同上案卷其二人調查筆錄），足證被告以其
        經營之桂利公司名義，於八十三年八月間自泰國進口之一只椰子水貨櫃，確
        係應同案被告羅仕舉請求，代為進口並辦理通關手續而已，至該只貨櫃運抵
        台北縣三重市陳隆福所屬廠房後，即由羅仕舉僱工另行載運至伊承租之台北
        市○○○路租賃處所，被告乙○○並未再予聞問，應可認定。若被告確實如
        公訴人所述有參與走私毒品，則其本身已非置身事外之狀態，羅仕舉大可透
        過被告承租貨車與提供藏毒處所，豈有透過第三人即房屋仲介公司高愛蘭租
        賃房屋與代租貨車運貨之理，且擔任藏毒地點之大樓管理員方輝耀於調查局
        亦證述羅仕舉於居住期間並無訪客或與他人往來情形，被告於審理時所為此
        部分辯稱，要與事實相符，堪可採信。
  （二）被告乙○○於八十二年七至九月間，即向中央製罐廠訂製其上印有桂利公司
        及全椰水字樣之空罐九十九萬八千八百五十個，並由中央製罐廠直接裝箱運
      往泰國，此有卷附統一發票、不可撤銷信用狀、出口報單及報價單可證。據
        證人即中央製罐廠職員劉錦龍於本院調查中證稱：「在八十三年間，有先在
        台灣製成空罐後，再送到泰國去，由泰國裝罐後銷回台灣之情形。」，「因
        為台灣的製罐技術比泰國好，到目前為止，據我所知，泰國那邊的罐裝椰子
        水有部分還是有這模式，：：」，「泰國那邊有封罐技術」，「基本上都是
        用馬口鐵」，「把空罐送到泰國去的情形，據我所知椰子水的情形有很多。
        」，則被告將全部空罐在國內訂製後運送至泰國裝填、封罐，係一般之習慣
        ，並無異常之處。雖被告乙○○自承曾於其間前往泰國參觀泰農公司之作業
        情形，但有關椰子水裝罐、裝箱至裝櫃進口，均由泰農公司與報關行負責，
        被告從未參與，即使八十三年八月間進口之該只貨櫃亦不例外，此觀原審法
        院向內政部警政署入出境管理局函索之關於被告乙○○之出入境紀錄一份自
        明；參諸證人即被告乙○○之女婿林武松於調查局偵訊時證稱：「．．我岳
        父在台北處理該只貨櫃報關、提領，曾交代我算出該只貨櫃之成本，包括空
        罐費、報關費用、稅捐及拖運費等通知羅榮（即羅仕舉）．．」等語（見台
        北地檢署八十五年度偵字第四四八二號偵查卷第六十六頁），益徵八十三年
        八月間自泰國進口之該只貨櫃，被告僅係代羅仕舉辦理進口及報關手續而已
        ，至羅仕舉將毒品海洛因裝入椰子水空罐內，再夾藏其中進口，被告委實不
        知，亦堪認定。被告此部分辯稱，亦可憑採。
  （三）被告於八十四年三月之前，即到邱牙科診所接受牙根管治療，全部療程約須
        一年時間，其間每隔二至三甲，須至診所接受治療，因係同一療程，依規定
        每個月僅能蓋一次健保戳章，病歷表亦不須每次均記載等情，已據證人即牙
        醫師張滋演證述明確（見原審法院八十六年一月三十日訊問筆錄），被告供
        稱於八十四年六月二十二日乘前往邱牙科診所治療牙齒之便，打國際電話到
        共同被告羅仕舉泰國住處，要非不可採信，按我國之電信十分發達，在何處
        利用電話與羅仕舉聯絡，均甚為便利，則被告利用治療牙齒之空閒機會與羅
        仕舉聯絡，而未以公司之電話洽談商務，亦難認有違常情之處。佐以被告曾
        於八十四年三月六日及同年五月二十五日，先後二次傳真至泰國，向同案被
        告羅仕舉詢問柚木地板之價格，有傳真信函二紙在卷可稽，益徵被告自八十
        三年八月份後，仍因生意上之合作，數次與同案被告羅仕舉聯絡無疑。且法
        務部調查局自八十四年一月間起，即開始佈線調查毒品來源，而於八十四年
        六月十四日在台北縣三重市李正忠住處查獲李正忠，並據李正忠供稱羅仕舉
        即係交付毒品之人（見台北地檢署八十五年度偵字第一一七六二號偵查卷第
        十三頁至第二十二頁），果若被告知情此事，則按諸常情，羅仕舉於八十四
        年六月十三日出境前，應會事先知會被告，被告亦絕不至於八十四年六月二
        十二日仍續與羅仕舉聯絡，故尚難僅憑電話通聯紀錄載有上情，遽謂被告知
        情羅仕舉夾藏毒品進口並販賣一事。
  （四）被告經營之桂利公司於八十三年五月二日開立金額美金一萬八千二百四十元
        （折合新台幣五十萬元）之信用狀，為一不可撤銷信用狀，此觀卷附開發信
        用狀申請書已明，此信用狀一經開出，除非受益人同意才能撤回，亦經華南
        銀行前鎮分行職員李鴻淦於八十九年二月十八日在本院前審證述屬實，就本
        件而言，只要泰農公司將貨物裝櫃進口，被告即須贖單不可，故被告雖於八
        十三年七月間已應羅仕舉請求，自高雄港進口一貨櫃椰子水，且其進口稅捐
        、運費及報關費用，均由被告支付，該筆貨款且已辦理押匯、贖單，由被告
        完成付款手續，並於進口後，由被告覓得倉庫存放。惟此係羅仕舉來電向被
        告表示已有買主，請被告代其進口一貨櫃椰子水，而不須負擔運費、報關費
        用、稅金，亦不使用信用狀之情況下，被告不疑有他，遂於同年八月間，再
        自基隆港進口一只貨櫃椰子水，並即點交羅仕舉（已詳述如前），雖被告事
        前已支付上開金額及費用，但事後已自羅仕舉處收受美金八千元，已據被告
        自承在卷，而此款係被告代墊有關該只貨櫃進口之稅捐、運費及報關費用，
        亦有林正井出具之說明書一紙在卷可佐，則被告代為進口該貨櫃，亦與常情
        相符。至最高法院發回意旨所指摘：本件相關之稅捐、運費、報關費均由被
        告支付，並由被告覓得倉庫存放該批進口之椰子水等，且為羅仕舉租用套房
        ，申請呼叫器以供羅仕舉來台灣時居住及聯絡之用，認為雙方之關係應非僅
        代辦一次通關手續而已等語。惟被告既應羅仕舉之要求以其公司名義為進口
        商並代為辦理進口手續，則相關之稅捐、運費、報關費用等當然由進口商支
        付，「其後再向羅仕舉收取」此並無不合情理。另套房是羅仕舉自行租用，
        和被告無關，而被告幫忙羅仕舉申請之呼叫器，羅仕舉並未使用，如謂申請
        呼叫器係供本案聯繫之用，何以羅仕舉未曾使用該呼叫器？可見被告替羅仕
        舉申請呼叫器，純係應羅仕舉之要求應酬之舉，尚難據為被告不利之認定。
        又被告於八十三年八月二十日及八十四年九月四日先後向華南商業銀行借款
        三百萬元及一千二百萬元，並以所有房地設定抵押一情，亦有借據、土地建
        物登記謄本、消費者貸款申請及調查表、放款批覆書、客戶資料查詢單及放
        款戶資料查詢單等物附卷可資佐證，若被告確有公訴人指述之犯行，被告從
        中所應獲取之利益應為數不少，被告實不至於八十三年八月二十日（距該只
        貨櫃進口日期不過數日之久）即向銀行借貸。另卷附調查局監錄之錄音內容
        （附於台北地檢署八十五年度偵字第一一七六二號偵查卷第二十六頁），佐
        以對話雙方馬懿芳、方瑞豪之供述，並無片語隻字述及被告有參與羅仕舉走
        私海洛因（見同上案卷第二十三頁至第三十一頁），亦難遽採為不利於被告
        之證據。
  （五）被告於八十五年二月十一日在法務部調查局應訊時供稱：伊為支付銀行利息
        負擔，所以將該批進口椰子水罐頭賤價求售變現，而出售於羅榮（即羅仕舉
        ）等語（見偵字第四四八二號卷第六頁背面、第七頁）。惟其嗣後於八十五
        年五月一日在調查局北部地區機動工作組（下稱北機組）訊問時已改稱：「
        我幫羅世舉進口該只貨櫃椰子水˙˙˙˙˙˙」（見偵字第一一七六二號第
        三四頁正面），且該批椰子水罐頭茍被告係為自己而進口，又知悉藏有大量
        毒品，其豈有連同夾藏之大量毒品賤價出售於羅仕舉之理？被告前開八十五
        年二月十一日之供述顯違經驗法則（被告嗣後否認有此項供述），自不能執
        此而為不利於被告之認定。
  （六）又，被告於八十五年五月一日在北機組供稱：「我幫羅仕舉進口該只貨櫃椰
        子水，所有費用都由羅某支付，我毫無負擔，且該貨櫃羅某答應不以信用狀
        押匯，我也不用到銀行繳款贖單」、「羅某給我美金約八千元，償還我墊付
        報關行之費用」等語（見偵字第一一七六二號第三三頁背面、第三四頁）。
        然查被告之桂利公司於八十三年八月十五日進口椰子水，係以被告在華南商
        業銀行前鎮分行000000000000號帳戶轉帳支付，被告就此問題
        ，於北機組答稱：「我不知道」（見同上偵卷第三十四頁），嗣於第一審審
        理中始自承：進口本件貨櫃之椰子水於八十三年八月十五日押匯，金額為六
        千四百八十美元等語（見第一審卷第九六頁聲請調查證據狀），足見被告於
        北機組所為：所有費用都由羅某支付，伊毫無負擔，毋庸到銀行繳款贖單之
        供詞，顯與事實不符，檢察官因而質疑被告所供稱係幫羅仕舉進口該批椰子
        水罐頭之供述真實性。且本案依據開信用狀銀行即華南商業銀行前鎮分行所
        檢送之資料，本件國際貿易已完成「押匯」、「贖單」之手續；被告亦承認
        請其女婿林武松至前鎮分行辦理贖單。被告且將贖單後取得之提單等相關文
        件，持交報關行之林正井辦理通關並完成領貨手續，足見被告對於辦理此次
        進口，及進口後之贖單、通關、領貨過程，固均知情且始終參與。然查使用
        信用狀之國際貿易，既需經過申請銀行開立信用狀、贖單、通關、領貨等手
        續，則被告乙○○依據該慣例先支付部分金額，俟進口後再向羅仕舉取回全
        部支付之費用或會算（被告係辯稱其雖開立之信用狀，但約定羅仕舉不能押
        匯。但事後羅仕舉竟未依約定，自行至泰國銀行押匯取款，故而華南銀行即
        須依規定將被告帳戶內之現金轉入泰國方面之銀行以支付羅仕舉之押匯，造
        成被告莫大之損失），亦與常情不相違背，不能僅因其於北機組所為之部分
        供述與事實不符，遽認其已明知所走私進口之物為毒品海洛因。更何況如被
        告乙○○如有與羅仕舉事前共謀走私毒品海洛因，則該毒品由羅仕舉提供即
        可，又何須再由被告乙○○先交付一定金額之信用狀予羅仕舉？且該金額亦
        僅六千餘美元，與所走私進口巨額之毒品價值顯不相當，自不能僅因被告於
        北機組之上開供述與事實不符，遽為其不利之認定。況走私鉅量之海洛因進
        口，如被查獲，有被判處死刑之虞。被告如係知情，則其必自羅仕舉處獲取
        鉅額代價，否則豈肯冒死無何代價而願以桂利公司名義走私進口之理。被告
        除向羅仕舉取得其代墊之款項，已如上述外，並查無任何證據足資證明被告
        有另向羅仕舉處取得任何代價，則其辯稱不知情，堪可採信。
  （七）進口本件椰子水罐頭時，被告公司雖尚有以前進口之相同品牌椰子水一、二
  萬箱仍未銷售，惟被告既僅幫羅仕舉進口本件椰子水罐頭，羅仕舉願否先行
        銷售被告公司庫存之椰子水罐頭，並非被告所得過問；何況，被告辯稱當時
        其庫存貨品，標示出售之期間一年即將屆滿，銷售行情不佳云云，並提出該
        公司申請報廢逾期變質商品椰子水二一○○箱，有財政部高雄市國稅局八十
        五年五月二十三日財高國稅審一字第八五○二○五三○號函附於本次更審卷
        。則未先銷售被告庫存之椰子水，亦不違常情。又被告幫羅仕舉進口本件椰
        子水罐頭，可以消耗其在泰國之椰子水空罐，並非毫無緣由。
  （八）參以另案被移送走私本案毒品之桂利公司職員蔡鈺峰、蔡坤璋（二人為被告
        之子）林武松（被告之女婿），亦經檢察官以不能證明前開三人知進口之椰
        子水罐頭內藏有海洛因，而為不起訴之處分，此有該署八十六年度偵字第一
        二０五０號不起訴處分書附卷可查（本院前審上訴卷第二十二頁），益可證
        被告亦確屬不知情。
  （九）本件被告於案發時，即經法務部調查局送測謊鑑定，其結果為：「乙○○稱
        (一)其未於椰水罐頭中夾藏毒品；(二)與羅榮無販毒合作關係；(三)未分得羅榮販
        毒之利潤。經測試未呈情緒波動之反應，應未說謊」等情，此有法務部調查
        局八十五年二月二十九日緝(二)字第８５０２４７６９號檢驗通知書一份附
        於本院卷內可證，亦足認被告並未與羅仕舉共同走私該毒品。至本院再送法
        務部調查局鑑定結果，雖據函稱：「乙○○稱：(一)其未參與走私毒品案件。
        (二)查扣的海洛因不是伊的。(三)其未販賣過毒品。經測試呈情緒波動之反應，
        研判有說謊。」云云，此有法務部調查局九十二年三月七日９２雄分院文刑
        學９１上更(二)１８２字第２５０１號測謊報告書一份附卷可稽，前後互為相
        反之鑑定。然被告於案發當時，其記憶最為明確，印象最為深刻，至九十二
        年間之鑑定，離案發當時，已有七年之久，記憶已因時間之經過而漸趨模糊
        ，且被告歷經多次之纏訟，其心情難免起伏、波動，自應以時間最接近案發
        之時，以及有利於被告之鑑定為認定之依據（即認被告並未說謊）。
六、綜上所述，尚難遽認被告乙○○有公訴人所指訴之走私、運輸毒品之犯行；此外
    ，又查無其他積極證據足以證明被告犯罪，原審因之諭知被告無罪之判決，核無
    不合。檢察官上訴意旨猶執陳詞，指摘原判決不當，為無理由，應予駁回。至扣
    案之毒品海洛因（淨重一一九一八．六六公克；純質淨重九七七０．八七公克）
    為違禁物，惟因本件被告諭知無罪之判決，參照最高法院七十八年度台非字第七
    二號判例意旨，應另由檢察官聲請單獨宣告沒收。
據上論結，應依刑事訴訟法第三百六十八條，判決如主文
本案經檢察官王登榮到庭執行職務。
中    華    民    國     九十二     年       五       月      十四      日
                              臺灣高等法院高雄分院刑事第九庭
                                  審判長法官  張明松
                                        法官  張盛喜
                                        法官  任森銓
右正本證明與原本無異。
被告不得上訴。
檢察官如不服本判決，應於判決送達後十日內向本院提出上訴狀，其未述上訴理由
者，並得於提起上訴後十日內向本院補提理由書狀（應附繕本)。
                                      書記官  施耀程
中    華    民    國     九十二     年       五       月      十六      日
                                                                        Ｑ


司法院資訊處製作；財團法人民間司法改革基金會備份。
